【裁判字號】    97,訴,2965
【裁判日期】    980929
【裁判案由】    返還不當得利
【裁判全文】
臺灣臺北地方法院民事判決              97年度訴字第2965號
原      告  庚○○
            癸○○
共      同
訴訟代理人  黃育勳律師
            吳忠勇律師
原      告  辛○○
            甲○○○
            子○○
            丑○○
            己○○
            壬○○
            戊○○○
共      同
訴訟代理人  黃育勳律師
被      告  聯溢實業股份有限公司
法定代理人  丁○○
訴訟代理人  陳浩華律師
複  代理人  莊慶洲律師
            乙○○
            丙○○
訴訟代理人  顧立雄律師
            陳一銘律師
上列當事人間請求返還不當得利事件，本院於民國98年9月15日
言詞辯論終結，判決如下：
    主      文
原告之訴及假執行之聲請均駁回。
訴訟費用由原告負擔。
    事實及理由
甲、程序方面：
一、按訴狀送達後，原告不得將原訴變更或追加他訴。但被告同
    意者、請求之基礎事實同一者、擴張或減縮應受判決事項之
    聲明者、或不甚礙被告之防禦及訴訟之終結者，不在此限。
    又被告於訴之變更或追加無異議，而為本案之言詞辯論者，
    視為同意變更或追加。民事訴訟法第255條第1 項第1、2、3
    、7款、第2項分別定有明文。查原告起訴時原以庚○○、癸○○為原告，並聲明：(一)被告應給付原告庚○○、癸○○各
    新臺幣（下同）2,228,888元、1,114,444元，及均自起訴狀
    送達翌日起至清償日止，按年息5%計算之利息。(二)願供擔保
    請准假執行。嗣於民國98年6 月18日追加辛○○、甲○○○
    、子○○、丑○○、己○○、壬○○、戊○○○為原告，並
    聲明：(一)被告應給付原告辛○○、甲○○○各2,228,888 元
    、給付原告子○○、丑○○、己○○、壬○○、戊○○○各
    1,114,444 元及均自追加起訴狀繕本送達翌日起至清償日止
    ，按年息5%計算之利息。(二)願供擔保請准宣告假執行。核原
    告所為訴之變更或追加非唯請求之基礎事實同一、擴張應受
    判決事項之聲明，與原訴間具有共同性，而就原請求之訴訟
    及證據資料，於審理繼續進行在相當程度範圍內具有一體性
    ，得期待於後請求之審理予以利用，亦無礙被告之防禦及訴
    訟之終結。且被告於98年7 月28日言詞辯論期日對於追加原
    告部分表示沒有意見（見本院卷2 第43頁），則依上開規定
    ，原告所為訴之變更、追加，核與上開規定相符，自應准許
    ，先此述明。
乙、實體方面：
一、原告起訴主張略以：
  (一)坐落臺北縣金山鄉○○○段林口小段214、215、216、219、
    220、221、222、224及235 地號（下稱系爭土地），面積共
    計8,157 平方公尺，為原告共有之土地。詎93年間，訴外人
    八煙會館有限公司（下稱八煙公司）未經原告同意即在系爭
    土地大肆整地、興建並經營「八煙溫泉會館」，而八煙公司
    稱：「八煙溫泉會館」使用系爭土地，係被告表示為其所有
    後，始為興建，並從93年5 月起按月給付租金與被告，經原
    告表明原委後，八煙公司即向原告購買系爭土地，並於96年
    8月3日完成所有權移轉登記。另八煙公司與被告簽訂租賃契
    約，而實際給付被告租金部分，經八煙公司表示93年5月及6
    月各係200,000元，93年7月至96年8月按月給付350,000元。
    且經被告與八煙公司間之給付租金訴訟可確認被告係向八煙
    公司收取租金。惟被告對於系爭土地無任何正當權源，然受
    有八煙公司給付之租金利益，係屬無法律上原因而受利益，
    致原告等受有相當於租金之損害，依民法第179條、第181條
    之規定，被告應返還其利益。被告提供系爭土地供八煙公司
    興建溫泉會館，並向八煙公司收取租金，因而獲得相當利益
    ，該利益即係無償使用土地所有權人即原告之土地所得之對
    價，對土地所有權人即原告而言，即成立不當得利，土地權
    利人即原告自得依不當得利之法律關係請求返還。再原告係
    主張不當得利，誠與歸責事由無關，被告抗辯非可歸責於被
    告云云，恐有誤會。
  (二)從而，被告因出租系爭土地而領取93年5、6月各200,000 元
    之租金，93年7月至96年8月則按月受領350,000 元之租金，
    此即屬原告受有之損害，應算至96年8月2日系爭土地所有權
    移轉前，共計13,373,333元（200,0002＋350,00037＋3
    50,0002/30＝13,373,333），則原告庚○○、辛○○、甲○○○就系爭土地之應有部分各為1/6，應得請求2,228,888
    元，原告癸○○、子○○、丑○○、己○○、壬○○、戊○○○應有部分為1/12 ，各得請求1,114,444元。又兩造數次
    測量結果業已確認八煙公司使用之土地多屬原告所有，經臺
    北縣汐止地政事務所於本案測量，此測量結果亦經內政部國
    土測繪中心鑑定無誤，被告提供八煙公司使用之土地，實際
    圍用系爭土地範圍則達100%，且如附圖所示E迎賓室平台、F
    迎賓室、G 汽車旅館等供八煙公司經營溫泉會館之主建物均
    屬使用系爭土地，其餘部分使用現況則屬經營溫泉會館次要
    甚至可有可無，則原告主張訴之聲明之金額，亦即全數之金
    額，實屬有理。退步言之，八煙公司使用系爭土地面積為6,
    454平方公尺，使用被告所有土地為216之2、216之3、216之
    4等地號面積為1,211平方公尺，使用其餘土地非屬兩造所有
    土地為包括217、218、235之1、9012（未登地）、223 等地
    號面積為5,866 平方公尺，則八煙公司使用非屬兩造所有之
    土地部分，固屬被告提供，然純屬八煙公司與他人間之爭議
    ，與本件被告因提供原告等土地供八煙公司使用無涉，應不
    得算入不當得利之計算範圍內。是依八煙公司使用兩造土地
    之總使用面積為7,665平方公尺與使用系爭土地之比例為84.
    2009%（6,4547,665＝84.2009% ），則計算不當得利之金
    額應為被告收取之租金中換算使用系爭土地所佔之比例金額
    ，據此，原告庚○○、辛○○、甲○○○應有部分各6分之1
    ，應各得請求1,876,744 元（2,228,888×84.2009%＝1,874
    ,744），而原告癸○○、子○○、丑○○、己○○、壬○○
    、戊○○○應有部分為1/12，應各得請求938,372元（1,114
    ,444 ×47.6978%＝938,372）。再退步言，八煙公司所使用
    之土地全部面積為13,531平方公尺，其中使用系爭土地共計
    6,454 平方公尺，是依八煙公司總使用面積與使用系爭土地
    之比例為47.6978%（6,45413,531＝47.6978% ），則計算
    不當得利之金額為被告收取之租金中換算使用系爭土地所佔
    之比例金額。從而原告庚○○、辛○○、甲○○○應有部分
    各1/6，故各得請求1,063,131元（2,228,888×47.6978% ＝
    1,063,131 ），原告癸○○、子○○、丑○○、己○○、壬○○、戊○○○應有部分為1/12，各得請求531,565元（1,1
    14,444×47.6978%＝531,565 ）。並聲明：(1)被告應給付原
    告庚○○、辛○○、甲○○○各2,228,888 元、給付原告癸○○、子○○、丑○○、己○○、壬○○、戊○○○各1,11
    4,444 元及對原告庚○○、癸○○，自起訴狀送達翌日起、
    對原告辛○○、甲○○○、子○○、丑○○、己○○、壬○○、戊○○○自追加起訴狀繕本送達翌日起，至清償日止，
    按年息5%計算之利息。(2)願供擔保，請准宣告假執行。
二、被告答辯略以：
  (一)被告與訴外人八煙會館係就被告所有之臺北縣金山鄉○○○
    段林口小段216之2及216之4地號全部、216之3地號部分土地
    ，及房屋建物門牌臺北縣金山鄉林口35及36號（建號16 號）
    建物（下稱系爭建物）全部簽訂租賃契約，被告並已依約交
    付，此經臺灣高等法院96年上字第728 號確定判決確認在案
    。惟原告僅表明八煙會館占用之土地面積，卻未進一步具體
    說明被告出租予八煙會館之系爭租賃契約所載系爭建物有無
    占用原告土地及占用面積之多寡，則原告起訴即有未核法定
    程式之處，依民事訴訟法第244條第1 項第2款、第249條第1
    項第6 款之規定，應以裁定駁回。被告建築系爭建物時，係
    委託合法之建築師及營造商代為辦理及興建，並依法提出申
    請所需之「土地權利證明文件」及「工程圖樣」等文件。經
    主管機關審查通過後，核發建築執照，是以被告興建系爭建
    物之基地位置，確經主管機關核准。而於系爭建物施工階段
    進行「放樣勘驗」及「基礎勘驗」時，更經被告申請地政機
    關鑑定土地界址。最終再由被告提出建築物竣工平面圖等文
    件，申請取得系爭建物之使用執照。可知被告興建系爭建物
    之基地位置確經主管機關審核無誤，被告亦確實遵照主管機
    關核准內容動土興工，且從申請建築執照至申請使用執照，
    其系爭建物之興建過程均經主管機關層層審核，嚴格把關，
    其基地位置更係經主管機關再三確認無誤。是以系爭建物座
    落於目前之基地上，既經主管機關審核通過核發建築執照及
    使用執照，被告即受行政處分公定力及構成要件效力之保護
    ，興建系爭建物確有法律上之原因，不容原告置辯。則被告
    興建系爭建物既經主管機關審核通過而有法律上之原因，原
    告即不得向被告請求不當得利，至於原告倘認為主管機關核
    准被告興建系爭建物之相關處分有所不當，應另循行政救濟
    程序，確認主管機關之核准處分是否涉及違法或不當，或另
    向行政機關請求國家賠償，實無由逕向合法且有權之被告請
    求任何賠償，否則實已違反權利救濟之法定程序，亦對被告
    顯欠公平。又不當得利之請求權人如主張他人無權占用其土
    地，須以請求權人有利用土地之計畫為必要，始得主張受有
    損害。惟原告對系爭土地並無任何積極之使用計畫，被告既
    無從妨害原告使用，原告並無損害可言。
  (二)再被告與八煙會館係就被告所有之臺北縣金山鄉○○○段林
    口小段216之2及216之4地號全部、216之3地號部分土地，及
    房屋建物門牌臺北縣金山鄉林口35及36號（建號16號）建物
    全部簽訂租賃契約。而針對租賃標的物之土地部分，被告業
    已依約交付訴外人八煙會館使用，並無違法出租他人土地之
    情事，被告出租予八煙會館之土地，並非原告所指系爭土地
    ，被告確無違法出租原告土地之情形。至於八煙會館有無在
    被告出租之土地外占用原告之系爭土地，實與被告無關。八
    煙會館如確有擅自圍用原告土地並興建湯屋、大廳、停車場
    、道路、水管、儲水槽等設施之行為，原告應自向八煙會館
    請求不當得利或損害賠償。又被告租予八煙會館之建物為「
    房屋建物門牌臺北縣金山鄉林口35及36號（建號16號）建物
    」，係被告於69年間經主管機關核准興建，並領有建築及使
    用執照之合法建物，且其所座落之基地位置迭經建築及地政
    機關確認，依法應受行政處分之公定力及構成要件效力保障
    ，是以系爭建物之座落確有法律上之原因。原告應具體說明
    系爭建物是否占用其所有之系爭土地？以及倘確有占用之情
    ，則其占用面積之多寡為何？現存原告土地上之相關設施，
    究係被告所有之系爭建物，抑或八煙會館拆除系爭建物後所
    重建之溫泉會館，原告負有舉證責任，否則實難論斷被告有
    無不當得利或應返還多少金額之不當得利。退步言之，倘被
    告確實占用原告系爭土地，被告亦應僅就系爭租賃契約所載
    系爭建物占用之實際面積負責，原告主張被告應就八煙會館
    占用之全部範圍負責，實不可採。且計算占用他人土地不當
    得利之返還範圍，應就占用人實際利用請求權人所有之土地
    面積作為計算基礎，除此之外，對於非請求權人所有之土地
    ，既無任何利用上之妨害可言，自亦無從構成不當得利。原
    告主張八煙會館共占用13,531（或7,665 ）平方公尺之土地
    云云，係將非原告所有之土地納入請求範圍，顯於法無據。
    再原告迄今未能證明因渠等多少土地遭占用，致其不能利用
    系爭土地所肇致之經濟上損害為若干，卻逕以被告與訴外人
    間所約定之租金作為其損害額，實有未盡舉證責任之處。並
    聲明：除願供擔保請准宣告免為假執行外，如主文所示。
三、原告起訴主張系爭土地面積共計8,157 平方公尺，為原告共
    有之土地，被告提供系爭土地供八煙公司興建溫泉會館，實
    際圍用系爭土地範圍則達100%，且附圖E迎賓室平台、F迎賓
    室、G 汽車旅館等供八煙公司經營溫泉會館之主建物均屬使
    用系爭土地，則被告對於系爭土地無任何正當權源，然受有
    八煙公司給付租金之利益，係屬無法律上原因而受利益，致
    原告等受有相當於租金之損害，依民法第179條、第181條之
    規定，被告應返還其利益云云。而被告辯稱其與八煙會館係
    就被告所有之臺北縣金山鄉○○○段林口小段216之2 及216
    之4地號全部、216之3 地號部分土地，及房屋建物門牌臺北
    縣金山鄉林口35及36號（建號16號）建物全部簽訂租賃契約
    ，被告已依租賃契約之約定交付租賃物予八煙會館使用，並
    無違法出租他人土地之情事等語。茲就兩造上開爭執事項判
    斷如下：
  (一)查原告主張其所有之系爭土地乃位於臺北縣金山鄉○○○段
    林口小段214、215、216、219、220、221、222、224 及235
    地號，面積共計8,157 平方公尺，然被告與八煙公司之租賃
    標的為「被告所有座落臺北縣金山鄉○○○段林口小段 216
    之2、216之4地號全部、216之3 地號部分土地，及房屋建物
    門牌臺北縣金山鄉林口35及36號（建號16號）建物全部」，
    此有租賃契約書可稽（見本院卷2 第80頁）。是被告提供八
    煙公司使用之租賃標的物，顯非原告所有之系爭土地。次查
    ，證人林滄基、詹峰澤於臺灣基隆地方法院（下稱基隆地院
    ）95年度訴字第528 號案件中，業已證稱被告與八煙公司雖
    然確實有於交涉時到租賃標的現場，但並未實際測量、指界
    ，只看地藉圖判斷位置……等語（見基隆地院95年度訴字第
    528 號卷第77頁至80頁）。且被告辯稱其依租賃契約提供之
    系爭建物業已遭八煙公司拆除，如附圖所示建築物均係八煙
    公司自行興建等情，業為原告所不爭執，堪信為真。從而，
    被告將其所有之土地出租八煙公司，且以地籍圖判斷租賃標
    的之位置，並未現場指界，亦未測量，更未曾指示八煙公司
    使用原告所有之系爭土地或標示其使用範圍，則被告依約將
    租賃標的交付八煙公司後，八煙公司依其興建溫泉會館之需
    求拆除系爭建物，另在系爭土地上興建如附圖所示之汽車旅
    館、迎賓室平台、迎賓室……等設施而占有使用原告所有之
    系爭土地，核屬八煙公司自行占用所為，而與被告與八煙公
    司訂立租約或交付租賃標的物之行為無涉。蓋被告與八煙公
    司係依地籍圖交付租賃標的物，且事實上被告亦已依約定將
    租賃標的物交付八煙公司使用收益，則八煙公司即應以租賃
    契約所交付之租賃標的，依地籍圖所示範圍為占有使用，縱
    使八煙公司對於土地使用範圍不明，除兩造間另有約定外，
    八煙公司仍應自行依地籍圖判斷租賃標的之位置，如有必要
    則須進行複丈、測量後始得為占有使用，尚難僅以八煙公司
    使用範圍占用系爭土地之事實，即推論係因被告提供系爭土
    地所致。況且出租人將租賃契約所示之租賃標的物交付承租
    人後，承租人實際使用收益之範圍如逾越原始租賃範圍而占
    用系爭土地，此於出租人簽約時顯無法預見，亦無從防免之
    ，自難令出租人對承租人逾越租賃契約使用而造成他人之損
    害負責。據此，原告主張被告提供系爭土地供八煙公司占有
    使用收益而應負不當得利返還之責云云，尚屬無據，難以採
    信。
  (二)再系爭建物原坐落於系爭216-2地號土地，迄70年間，該216
    之2地號土地另分割出216之3及216之4地號等2筆土地，因承
    辦該分割案之臺北縣汐止地政事務所人員黃奇森，依該地69
    年之使用執照及建物現況位置，比對現場系爭建物所在位置
    ，於套繪地籍圖時，測繪之基準點錯誤，致分割成果錯誤，
    使欲經營溫泉會館而向被告承租之八煙公司經拆除系爭建物
    再興建之溫泉會館，誤建於原告庚○○等人共有之土地上，
    八煙會館之設施僅少部分占用被告所有之216之3地號土地上
    ，此乃臺北縣汐止地政事務所承辦人員之疏失等情，業經臺
    灣高等法院96年度上字第728 號確定判決認定屬實。此外，
    證人即汐止地政事務所測量課課長王賀盛於基隆地方法院95
    年度他字第211 號案件中證稱，系爭建物原係坐落於被告所
    有之216之2地號土地上，係因分割時，因為當時測量員到現
    場不知是否沒有測量，還是套繪錯誤，……可能是疏忽，所
    以造成後來測量時發現原來廠房辦公室並不在216之2 、216
    之3、216之4 地號上面，……是我們地政事務的疏忽沒錯等
    語，有訊問筆錄在卷可參（見臺灣高等法院96年上字第 728
    號卷第57頁）。由此可知，被告所有之系爭建物原係坐落於
    被告自己之土地上，並未占用系爭土地，且系爭建物事後亦
    已遭八煙公司拆除，現實上亦未發生無權占有使用原告系爭
    土地之事實，而現時坐落在系爭土地上如附圖所示之建物，
    則均係八煙公司自行興建並占有使用收益，並非被告依租賃
    契約所交付之租賃標的物。從而，被告出租之系爭建物既未
    占有使用系爭土地，則其依租賃契約享有租金，自難認有何
    不當得利之情形。原告主張被告出租系爭土地而受有不當得
    利云云，核屬無據，難以採信。
四、綜上所述，原告未能舉證被告確有出租系爭土地之事實，且
    亦無法證明被告出租之系爭建物占用系爭土地，是其主張被
    告出租他人之物而受有租金，乃不當得利云云，於法無據，
    難以准許。從而，原告依不當得利之法律關係，請求被告應
    給付原告庚○○、辛○○、甲○○○各2,228,888 元；給付
    原告癸○○、子○○、丑○○、己○○、壬○○、戊○○○
    各1,114,444 元，及對原告庚○○、癸○○自起訴狀送達翌
    日起、對原告辛○○、甲○○○、子○○、丑○○、己○○
    、壬○○、戊○○○自追加起訴狀繕本送達翌日起，至清償
    日止，按週年利率5%計算之利息，為無理由，應予駁回。又
    原告之訴既經駁回，其假執行之聲請即失所附麗，應併予駁
    回。
五、本件事證已臻明確，兩造其餘攻擊防禦方法及未經本院援用
    之證據，核與判決之結果不生影響，爰不予逐一論駁，併此
    敘明。
六、訴訟費用負擔之依據：民事訴訟法第78條。
中    華    民    國    98    年    9     月    29    日
                  民事第四庭    法  官  余明賢
以上正本係照原本作成
如對本判決上訴，須於判決送達後20日內向本院提出上訴狀
中    華    民    國    98    年    9     月    29    日
                                書記官  楊勝欽


司法院資訊處製作；財團法人民間司法改革基金會備份。
